【裁判字號】    98,抗,1369
【裁判日期】    981005
【裁判案由】    選任特別代理人
【裁判全文】
臺灣高等法院民事裁定                  98年度抗字第1369號
抗  告  人  財團法人臺灣省私立臺北仁濟院
法定代理人  甲○○
代  理  人  楊國華律師
上列抗告人因與相對人浙江省銀行間聲請選任特別代理人事件，
對於中華民國98年7月24日臺灣臺北地方法院98年度審聲字第680
號裁定提起抗告，本院裁定如下：
    主      文
抗告駁回。
抗告訴訟費用由抗告人負擔。
    理      由
一、抗告人於原法院聲請意旨略以：相對人自民國（下同）39年
    12月1日起，向抗告人不定期承租坐落臺北市○○區○○段
    二小段33、53、54地號土地，作為其所有門牌號碼臺北市○
    ○區○○街15號房屋之基地。詎相對人未依約給付租金，為
    請求相對人給付租金，有對其提起訴訟之必要，惟中華民國
    政府遷臺後，相對人並未在臺復業，目前並無適法之代表人
    或管理人，致無法定代理人，又恐久延致租金請求權罹於時
    效而受損害，爰依民事訴訟法第51條第1項、第52條規定，
    聲請選任相對人之特別代理人云云。原法院以本件相對人既
    無當事人能力，即非屬有當事人能力而欠缺訴訟能力之情形
    ，抗告人聲請選任相對人之特別代理人，於法不合，不應准
    許，而予裁定駁回。
二、抗告意旨略以：原裁定既認「本件相對人浙江省銀行應為中
    華民國政府遷臺時期，隨國民政府撤退來臺之銀行組織，惟
    其嗣未在臺復業．．．．其是否早已消滅，即非無疑。」旋
    又謂「浙江省銀行應已不復存在而喪失權利能力，則其不具
    訴訟上當事人能力，應堪認定。」其理由前後矛盾，已有違
    誤。又臺北市○○區○○街15號房屋於41年3月25日辦理登
    記為「浙江省銀行總行」所有（即公園段二小段72建號）；
    浙江省銀行亦於同年月27日在抗告人所有坐落臺北市○○區
    ○○段二小段54地號土地上設定登記為地上權人，則相對人
    既得在地政機關辦理產權登記，必然曾提出設立登記證明，
    足證相對人確為中華民國政府遷臺時期，隨國民政府撤退來
    臺之銀行組織。再依當時銀行法第1條及公司法第25條規定
    ，相對人雖未在臺復業，目前縱已不存在，但本件給付租金
    之請求，係屬公司清算之範圍，清算既未完結，則其當事人
    能力並無欠缺，原裁定謂其已喪失權利能力，不具訴訟上
    當事人能力，實有違誤。退萬步言，縱相對人於實體法上無
    權利能力，但相對人乃銀行組織，設有代表人，亦設有事務
    所（當時設在臺北市○○街○段16巷9號），並有獨立之財產
    ，依最高法院50年臺上字第2719號判例意旨，應屬民事訴訟
    法第40條第3項所稱之非法人團體，仍得聲請為相對人選任
    特別代理人云云。
三、按對於無訴訟能力人為訴訟行為，因其無法定代理人，或其
    法定代理人不能行代理權，恐致久延而受損害者，得聲請受
    訴法院之審判長選任特別代理人；又民事訴訟法關於法定代
    理之規定，於第40條第3項之代表人或管理人及依法令得為
    訴訟上行為之代理人準用之，固為民事訴訟法第51條第1項
    及第52條所明定，惟民事訴訟法第51條所定之特別代理人之
    選任，係就有當事人能力而無訴訟能力且無訴訟代理人之情
    形，所為之規定，是無當事人能力者，自無選任特別理人之
    必要。又民事訴訟法第40條第3項所謂「非法人之團體」設
    有代表人或管理人者，必須有一定之名稱及事務所或營業所
    ，並有一定之目的及獨立之財產者，始足當之（最高法院88
    年度臺抗字第299號裁定參照）。
四、依抗告人於聲請狀及抗告狀主張，本件相對人浙江省銀行為
    中華民國政府遷臺時期，隨國民政府撤退來臺之銀行組織云
    云，惟相對人嗣未在臺復業，業據行政院金融監督管理委員
    會銀行局向原法院函覆略謂：「查中華民國政府遷臺後，僅
    有中央銀行、中國銀行、交通銀行、農民銀行、中國信託局
    、郵政儲金匯業局等6家國家行局，以及上海商業儲蓄銀行1
    家民營銀行在臺復業。復查閱本局目前所保存之遷臺時期檔
    案，亦無發現與浙江省銀行有關之案卷」等語明確（見原法
    院卷第19頁）；又經濟部亦函覆原法院：「經查本部公司登
    記資料庫，尚無『浙江省銀行』相關登記資料可稽」等語（
    見原法院卷第22頁），足見浙江省銀行應已不復存在而無權
    利能力，則其不具訴訟上當事人能力，應堪認定。揆諸前揭
    說明，相對人既不具訴訟上當事人能力，則抗告人之聲請即
    於法不合，不應准許。原法院以裁定駁回，核無違誤，抗告
    意旨仍執陳詞，指摘原裁定不當，求予廢棄，為無理由，應
    予駁回。至於抗告人另主張相對人屬非法人團體，應合於民
    事訴訟法第40條第3項規定云云，惟抗告人僅空言相對人乃
    銀行組織，設有代表人，亦設有事務所，並有獨立之財產，
    然均未舉證以實其說，不能認為適用該條規定，附此敘明。
五、據上論結，本件抗告為無理由，爰裁定如主文。
中    華    民    國    98    年    10    月    5     日
                  民事第十五庭
                      審判長法  官  林恩山
                            法  官  黃國忠
                            法  官  郭松濤
正本係照原本作成。
不得再抗告。
中    華    民    國    98    年    10    月    6     日
                            書記官  方素珍

司法院資訊處製作；財團法人民間司法改革基金會備份。
